臺灣高等法院高雄分院刑事判決　　　　　九十三年度上訴字第九三六號
　　上　訴　人　台灣高雄地方法院檢察署檢察官
　　被　　　告　乙○○
　　選任辯護人　蕭永宏律師
右上訴人因被告誣告案件，不服臺灣高雄地方法院九十二年度訴字第一五九三號中華
民國九十三年七月三十日第一審判決（起訴案號：臺灣高雄地方法院檢察署九十二年
度偵字第三六八六號），提起上訴，本院判決如左：
      主      文
上訴駁回。
      理      由
一、公訴意旨略以：被告乙○○原為大盈輪船股份有限公司（下稱大盈公司）負責人
    ，並僱用潘福民任職大盈公司所屬「自立二號」輪船之輪船長。乙○○因大盈公
    司經營虧損，於民國九十年五月二十八日與潘福民簽訂帳戶轉換同意書，約定大
    盈公司收取金門酒廠所應繳納之運費，同意匯入潘福民所有華南銀行高雄分行之
    帳戶（帳號為000000000000號），復於同年月三十日與潘福民簽訂
    委託書，委託潘福民全權處理自立二號輪船一切事宜，包括運費收入、支付員工
    薪資及一切必要費用，更於同年六月五日與李強華簽訂委任書，委託李強華處理
    大盈公司財務及了解債權事宜。乙○○明知大盈公司所收取之客戶運費，業已借
    由潘福民上揭帳戶，交付李強華全權處理大盈公司債務、支付薪資與必要費用等
    事項，復明知大盈公司客戶即金門酒廠實業股份有限公司，於九十年六月二十二
    日將積欠大盈公司之應付運費新臺幣（下同）七十二萬三千三百九十九元，經臺
    灣土地銀行金門分行郵匯潘福民上揭帳戶後，再經會計潘佳雯轉交李強華支付大
    盈公司債務費用，竟於要求潘福民返還該筆運費未果後，意圖使潘福民受刑事處
    分，於九十一年五月二十日向臺灣高雄地方法院檢察署具狀指述潘福民侵占上揭
    運費云云，虛構事實而向該管公務員誣告。該案嗣經臺灣高雄地方法院檢察署發
    交高雄市政府警察局前鎮分局移送偵辦後偵查終結，認潘福民業務侵占犯罪嫌疑
    不足，而以九十一年度偵字第一六四五五號為不起訴處分並確定在案，因認被告
    涉犯刑法第一百六十九條第一項之誣告罪嫌。
二、按犯罪事實應依證據認定之，無證據不得認定犯罪事實；不能證明被告犯罪者，
    應諭知無罪之判決，刑事訴訟法第一百五十四條、第三百零一條第一項分別定有
   明文。而刑事訴訟法上所謂認定犯罪事實之證據，係指足以認定被告確有犯罪行
    為之積極證據而言，如未能發現相當證據或證據不足以證明，自不能以推測或擬
    制之方法，以為裁判基礎，最高法院二十九年上字第三一○五號判例及四十年台
    上字第八十六號分別著有判例可供參照；又認定犯罪事實，所憑之證據，雖不以
    直接證據為限，間接證據亦包括在內，然無論直接或間接證據，其為訴訟上之證
    明，須於通常一般之人均不致於有所懷疑，而得確信其為真實之程度者，始得據
    之為有罪之認定，倘其證明尚未達到此一程度，而有合理性懷疑之存在時，即無
    從為有罪之認定，此亦有最高法院七十六年台上字第四九八六號判例可資參照；
    次按刑法第一百六十九條第一項之誣告罪，以意圖他人受刑事處分，明知無此事
    實而虛偽告訴者而言，若所訴之事實，並非出於虛構，即不足構成刑法上誣告之
    罪，此有最高法院五十六年度台上字第一三三七號、六十九年度台上字第四九０
    九號判決可供參照。再誣告罪之成立，以犯人明知所訴虛偽為構成要件，若誤認
    有此事實，或以為有此嫌疑，自不得遽指為誣告，最高法院二十年度上字第七一
    七號判例亦有闡釋。
三、公訴人認被告涉犯前開誣告罪行，無非係以被告明知其有於九十年五月二十八日
    與潘福民簽訂帳戶轉換同意書，約定大盈公司收取金門酒廠所應繳納之前揭運費
    ，同意匯入潘福民前揭華南銀行高雄分行帳戶，復於同年月三十日與潘福民簽訂
    委託書，委託被告全權處理自立二號輪船一切事宜，且有潘福民前揭帳戶提存款
    紀錄、帳戶轉換同意書、委任書與委託書各一份在卷可稽，復有支出明細表、大
    盈公司債權人王君玲債務證明三份、現金支出傳票、支付星港裝卸費支出證明單
    、現金支出傳票、金門港務處收費通知單、中國石油股份有限公司油品行銷事業
    部高雄營業處電子計算機統一發票兩份等證物附卷足憑，足證金門酒廠匯入潘福
    民前揭帳戶之運費，均使用於大盈公司營運業務與清償大盈公司債務。被告明知
    竟仍虛構事實而誣指潘福民侵占款項，而向臺灣高雄地方法院檢察署告訴潘福民
    涉犯侵占罪嫌，使有偵查犯罪職權之該署檢察官，以高雄地方法院檢察署九十一
    年度發查字第三二三一號之侵占案件，發交高雄市政府警察局前鎮分局展開調查
    。因認被告涉犯前開誣告罪嫌云云。
四、訊據被告堅決否認有何誣告犯行，辯稱：伊是委託潘福民處理自立二號輪船九十
    年六月一日起之一切事宜，而金門酒廠運費是五月三十一日前所發生，伊才有權
    支配運用，且潘福民接管自立二號輪船後，帳目不明，才懷疑潘福民有侵占公款
    ，伊並無誣告故意等語。經查：
（一）被告於九十年五月二十八日與潘福民簽訂委託同意書，約定自即日起大盈公司
      自立二號輪之所有業務，交由船長潘福民全權處理一切事務，即日起所收一切
      船運裝卸費，同意全部匯入潘福民前揭華南銀行高雄分行帳戶，復於同年月三
      十日與潘福民簽訂委託書，委託潘福民自九十年六月一日起至十二月三十一日
      止，全權處理自立二號輪船一切事宜，包括運費收取、支付員工薪資及一切必
      要費用，更於同年六月五日與證人李強華簽訂委任書，委託證人李強華處理大
      盈公司債權債務事宜，此經被告所自承，復有委託同意書、委任書與委託書各
      一份在卷可稽，此部份自為事實。
（二）依被告與潘福民所簽立之委託同意書，固約定自即日起大盈公司自立二號輪之
      所有業務，交由船長潘福民全權處理一切事務，惟其後被告又復與李強華簽訂
      委任書，委託證人李強華處理大盈公司債權債務事宜，則於被告主觀上是否即
      認為大盈公司自立二號輪改由李強華管理，潘福民已無權處分大盈公司自立二
      號輪之相關運費等，亦為可能之事，況依證人潘福民於本院到庭證述：「（問
      ：提示九十一年七月十六日潘福民警訊筆錄，你說跟被告口頭解除契約？）答
      ：是，詳細時間我不記得了，是在被告委託李強華之後，六月一日李強華就來
      經營。（問：既然與被告解除契約，為何不終止帳戶轉換同意書？）答：因為
      更改帳戶來不及，要半個月之前跟金門那邊說。」等語（參本院卷第三四五頁
      ），則於被告與潘福民之間，既曾有解除委託書契約之表示，則被告主觀上認
      為潘福民已無權管理、處分自立二號輪之運費收入，亦為合理之事。縱令認為
      被告與潘福民間係有委託契約之法律關係，被告如對相關運費有疑異，應依正
      當法律程序請求，惟被告貿然向臺灣高雄地方法院檢察署具狀指述潘福民侵占
      運費云云，固屬不當，然此應係出於被告對於法律關係之不了解，尚難據此認
      被告主觀上有虛構事實申告而有使潘福民受刑事處分之意思。
（三）況依上所述，被告與潘福民間有簽立委託同意書，約定大盈公司自立二號輪之
      所有業務，交由船長潘福民全權處理一切事務為事實，而上揭金門酒廠實業股
      份有限公司，於九十年六月二十二日將積欠大盈公司之應付運費七十二萬三千
      三百九十九元，經臺灣土地銀行金門分行郵匯潘福民上揭帳戶，亦為事實，且
      均為被告與潘福民所不爭執，則被告此部份之指訴均為真實，並無虛構事實之
      處甚明，至於潘福民就前揭運費如何運用，是否有使用於大盈公司相關事務上
      ，被告既已將大盈公司相關業務委託潘福民、李強華等管理，已無實際參與大
      盈公司之經營，則前揭運費究如何運用，自非被告所能知悉，被告就前揭運費
      之使用，有所疑慮，亦與常情相符。
（四）雖被告與潘福民於九十年五月二十八日所訂立之委託同意書載明即日起所收之
      一切船運裝卸費，包括國內及金門李玉麗小姐所收之所有船運裝卸費同意全部
      匯入潘福民之帳戶（華南銀行高雄分行00000000000號）。惟被告
      辯稱：李玉麗小姐收取之運費，並不包括該筆七十二萬餘元之運費在內。而觀
      之該筆運費，係由金門酒廠直接入潘福民之上開帳戶內，有匯款單影本在卷
      可證（見偵卷第四頁）足見該筆運費並未包括於李玉麗小姐所收取之款項內至
      明，又該筆運費係於九十年六月二十二日始入潘福民之上開華南銀行帳戶，
      已如前述，而自九十年六月五日起，被告已另行委任李強華處理大盈公司財務
      ，潘福民已不再負責，已據證人潘福民、李強華證述在卷，依據卷附委託書、
      委任書（潘福民部分）委託書（李強華部分）均記載自即日起（九十年五月二
      十八日部分）或自九十年六月一日起（九十年五月三十日及九十年六月五日部
      分）所收運費等，該所謂所收運費等，究否包括九十年六月一日以前所發生之
      運費，似尚欠明瞭，再依被告出具予李強華之委託書所備註〞大盈公司公司存
      摺，土地銀行中正分行帳戶000000000000號交給李強華（含公司
      存摺、印章〞）而潘福民之所開立上開華南銀行帳戶並未交予李強華使用，以
      及李強華在原審中到庭結證稱：「辯護人問：華南銀行七十二萬多元被告未授
      權給你使用，為何你交給潘佳雯使用！答：我沒有交給潘佳雯使用，我是同意
      她使用，因為她拿出一張乙○○開給潘福民的書面授權書說這筆高梁的貨款交
      給潘福民去付裝卸費、船員薪資、港務費、油費，所以我同意她使用！」證人
      潘佳雯證稱：「該筆七十二萬多元之運費之支出均係依照李強華之指示動用。
      」等情觀之，上開運費，被告並未授權李強華使用，當時潘福民又已不負責處
      理大盈公司自立二號輪之所有業務，證人李強華乃因被告先前曾出具委託書予
      潘福民，因之，主觀上認為該筆運費亦可支出而同意潘佳雯使用，是被告辯稱
      其委任李強華處理大盈公司財務並未包括上開運費之收入在內，應可採信。至
      證人李強華在原審中雖證稱，使用上開運費，事先均有告知被告，經被告同意
      才動用，單據亦均交予被告云云，但為被告所否認，且證人李強華或潘佳雯所
      提出之上開運費之支出證明文件，均未經被告簽認，有上開支出證明文件在卷
      可憑（見偵查卷第二十四頁反面至第三十一頁），既未經被告簽認，如何證明
      被告知情。況依大盈公司總帳，九十年六、七、八等三個月之收入有六百多萬
      元，用之交付大盈公司之債務，顯非僅上開七十二萬多元而已，證人李強華是
      否有詳細告知，亦非無疑。證人李強華又未經被告授權而動用上開運費，責任
      攸關，其證述之可信度即可存疑，其上開不利被告之證述，即有瑕疵，而難採
      信，證人潘佳雯、潘福民所證，不能證明被告知情，證人李強華上開不利被告
      之證述，亦有瑕疵，均不能為被告不利之證據。公訴人另所指之被告與潘福民
      簽具之帳戶轉讓同意書，委託書及被告與李強華簽訂之委託書，僅能證明被告
      有出具上開文書之事實，所提出之支出明細表，支出憑證等，亦僅能證明或有
      支出上開款項而已，均不能證明被告明知上開款項未為潘福民所侵占，被告對
      上開七十二萬多元之運費，既認仍屬其所應收取，潘福民又拒不返還，因懷疑
      被侵占而提出告訴，難認其有誣告之犯意。
（五）綜上所述，堪認被告指訴潘福民涉犯侵占之情節並非完全憑空捏造之虛偽陳述
      ，自與誣告罪之構成要件有間，故被告基此而認潘福民涉犯上開罪嫌，仍屬合
      理之懷疑，縱潘福民涉犯侵占之罪嫌，因罪嫌不足經檢察官為不起訴處分，揆
      諸前揭說明，尚難憑此逕以誣告罪責相繩。此外，亦無其他積極證據足資審認
      被告有何公訴人所指誣告之犯行，是不能證明被告犯罪。
（六）原審以被告犯罪不能證明，而為被告無罪之判決，核無不合，檢察官上訴意旨
      仍執陳詞指摘原判決不當，為無理由，應予駁回。
據上論斷，應依刑事訴訟法第三百六十八條，判決如主文。
本案經檢察官甲○○到庭執行職務。
中    華    民    國     九十三     年       十       月     二十七     日
                              臺灣高等法院高雄分院刑事第九庭
                                  審判長法官  張明松
                                        法官  任森銓
                                        法官  郭玫利
右正本證明與原本無異。
檢察官如不服本判決應於收受本判決後十日內向本院提出上訴書狀，其未述上訴理
由者，並得於提起上訴後十日內向本院補提理由書狀（均須按他造當事人之人數附繕
本)「切勿逕送上級法院」。
                                      書記官  林淑敏
中    華    民    國     九十三     年       十       月     二十八     日
                                                                        Ｆ
